【裁判字號】    99,交聲,63
【裁判日期】    990226
【裁判案由】    違反道路交通管理處罰條例聲明異議
【裁判全文】
臺灣桃園地方法院刑事交通事件裁定      99年度交聲字第63號
原處分機關  交通部公路總局新竹區監理所桃園監理站
異  議  人
即受處分人  甲○○
上列異議人因違反道路交通管理處罰條例案件，對於交通部公路
總局新竹區監理所桃園監理站民國98年12月17日桃監裁罰字第裁
52-DB0000000號違反道路交通管理事件裁決書所為處分（原舉發
通知單案號：桃園縣政府警察局桃警局交字第DB0000000 號）聲
明異議，本院裁定如下：
    主  文
原處分關於不服從交通勤務警察或依法令執行交通指揮、稽查任
務人員之指揮部分撤銷。
前項撤銷部分甲○○不罰。
其餘異議駁回。
    理  由
一、聲明異議意旨略以：異議人即受處分人（下稱異議人）甲○
    ○於民國98年10月29日下午6 時50分許，駕駛車牌號碼R7-9
    766 號自用小客車，行駛於桃園縣八德市○○○街96號前，
    遭桃園縣政府警察局八德分局四維派出所員警以「在顯有妨
    礙他車通行處所停車」及「不服從交通勤務警察之指揮」而
    製單舉發。惟異議人當日暫停車之位置並非紅線且亦無禁止
    停車告示，暫停當時非車流量多之時間且暫停亦未超過2 分
    鐘，況黃線臨時停車容許有3 分鐘之停車時間。另當時未立
    即將車駛離之原因乃將駛離現場時，適巧有他車通過，待他
    車通過後，保姆已將小孩帶至車旁，異議人乃先將小孩抱至
    安全座椅安放，非不服從指揮，當時情況亦非八德分局回函
    所稱「林姓員警當場勸導五分鐘後仍不願駛離」之情形，故
    原處分機關之裁決，顯有違誤，爰聲明異議請求撤銷原處分
    等語。
二、原處分機關移送意旨略以：異議人於上揭時間，駕駛前述自
    用小客車，停放於桃園縣八德市○○○街96號前，為警舉發
    「違規停車妨礙他車通行」不服從指揮」，並填掣98年
    10月29日桃警局交字第DB0000000 號舉發違反道路交通管理
    事件通知單（下稱舉發通知單），並移送原處分機關處理。
    嗣由原處分機關於98年12月17日認異議人違反道路交通管理
    處罰條例第56條第1 項第5 款及第60條第2 項第1 款之規定
    ，以桃監裁罰字第裁52-DB0000000號違反道路交通管理事件
    裁決書（下稱裁決書），裁處異議人新臺幣（下同）1,800
    元，並依同條例第63條第1 項規定記違規點數1 點，有該裁
    決書乙紙附卷可稽。按原舉發機關即八德分局查復略以：本
    分局員警目擊車牌號碼R7-9766 號自用小客車佔用車道違規
    停車後及勸導該車駕駛人將車駛離，以維護其他用路人之權
    益，惟經當場勸導達5 分鐘後，該車駕駛人仍不願駛離，依
    道路交通管理處罰條例第56條第1 項第5 款及第60條第1 項
    （嗣經原處分機關以同條第2 項第1 款裁罰）掣單舉發並無
    不妥。據上，本站依前開違規事實，違反前揭規定，填掣桃
    監裁罰字第裁52-DB0000000號裁決書，處罰異議人罰鍰新臺
    幣1,800 元，並記違規點數1 點，於法應無不合。
三、按汽車停車時，顯有妨礙其他人、車通行處所，不得停車；
    又汽車駕駛人在顯有妨礙其他人、車通行處所停車者，處60
    0 元以上1,200 元以下罰鍰，道路交通安全規則第112 條第
    1 項第9 款、道路交通管理處罰條例第56條第1 項第5 款分
    別有明文。另按汽車駕駛人，駕駛汽車不服從交通勤務警察
    或依法令執行交通指揮、稽查任務人員之指揮或稽查，而本
    章各條無處罰之規定者，處900 元以上1,800 元以下罰鍰，
    並予記違規點數1 點；道路交通管理處罰條例第60條第2項
    第1 款、第63條第1 項第1 款固亦分別有明文。
四、經查：
  (一)按送達由行政機關自行或交由郵政機關送達；除電子傳達方
    式之送達外，送達證書應由收領人簽名或蓋章；如拒絕或不
    能簽名或蓋章者，送達人應記明其事由，行政程序法第68條
    第1 項、第76條第2 項分別定有明文。又當場舉發拒絕簽章
    者，仍應將通知聯交付該駕駛人或行為人收受，並記明其事
    由及交付之時間；拒絕收受者，應告知其應到案時間及處所
    ，並記明事由與告知事項，視為已收受，違反道路交通管理
    事件統一裁罰基準及處理細則第11條第1 項第1 款後段訂有
    明文。依前揭說明，自應依現行行政程序法規定之送達方式
    送達書面舉發通知，且於送達合法到達受處分人時，始發生
    舉發之效力。查桃園縣政府警察局八德分局四維派出所警員
    乙○○於98年10月29日為本件舉發時，業已將前開通知書交
    付予異議人，惟因異議人拒絕簽收，而經註記「拒簽收」並
    告以舉發內容及救濟途徑等情，此為證人即桃園縣政府警察
    局八德分局四維派出所警員乙○○於本院訊問時證述明確（
    參本院訊問筆錄第2 頁至第3 頁，詳後述）。是以異議人既
    已於舉發當場收受前開通知書，惟因對舉發內容有異議而拒
    絕簽名其上，依上揭說明，已足認業經合法送達前開通知書
    無誤，合先敘明。
  (二)本件異議人於上揭時間，因駕駛車牌號碼為R7-9766 號自用
    小客車，停放於桃園縣八德市○○○街96號前，為員警以「
    違規停車妨礙他車通行不服從指揮」違規為由經舉發之
    事實，有桃園縣政府警察局98年10月29日桃警局交字第DB00
    00000 號舉發通知單及交通部公路總局新竹區監理所桃園監
    理站98年12月17日桃監裁罰字第裁52-DB0000000號所為之裁
    決書各乙紙存卷可稽，復經桃園縣政府警察局八德分局查證
    無誤，有該局98年12月3 日德警分交字第0983033741號函存
    卷可據。
  (三)再查劃設於路側之黃實線，係用以禁止停車，劃設於路側之
    紅實線，則係用以禁止臨時停車，如有違反，而在黃實線或
    紅實線區域內停車，各係違反同條例第56條第1 項第1 款或
    第4 款，而與上開在顯有妨礙其他人車通行處所停車之違規
    態樣迥然有異，尚不得混為一談。且按道路交通管理處罰條
    例第56條第1 項第5 款規定既係以在顯然妨礙其他人、車通
    行之處所停車為處罰之構成要件，復參諸其立法意旨，係為
    消除道路任意停放車輛，以維護交通秩序，避免交通秩序紊
    亂。從而，依上揭法條之文義及規範目的觀之，倘由駕駛人
    之停車位置，停車所在道路之路幅、寬度，道路既有設置狀
    況，雙向通車與否及車流大小，其他人、車通行時，是否顯
    然受到妨礙等因素綜合判斷，若已明顯導致妨礙其他人、車
    通行或阻礙交通順暢，即可認已違反前開規定。而上開舉發
    通知單所載本件異議人違規停車妨礙他車通行之違規事實
    ，業據證人即舉發警員乙○○於本院訊問時具結證稱：當時
    伊與另位同事執行一般例行性巡邏勤務，經過桃園縣八德市
    ○○○街時，目睹異議人所駕駛之車牌號碼R7-9766 號自用
    小客車停放在上開福國北街96號前而阻礙道路。現場是雙向
    車道，該處社區為一棟大樓，前方放置花盆之空地並無劃設
    紅線，里長為防免他人停車而於前方擺設花盆。異議人所駕
    駛之前開車輛之車體壓在路面雙白線上，伊請異議人離開，
    但異議人不願離去，伊向異議人表示如再不離去將填單告發
    違規。然異議人仍未離開，並表示到此係接小孩，接送完成
    後會離去，伊在現場等候約5 分鐘，適將告發時，異議人之
    小孩上車，遂將之告發。異議人並未簽收舉發單，伊於當場
    有告知異議人經告發之2 項違規事實及救濟途徑。現場車道
    中線是雙黃線，倘異議人所駕駛之前開車輛停放該處會妨礙
    他車通行，因異議人所駕駛之車輛雖停於路邊白實線上，但
    異議人停放車輛現場接近十字路口號誌約16公尺之距離，故
    會影響後方來車，其等認異議人有妨礙後方來車通行之違規
    行為，且當時是下班時間，天色昏暗，異議人將車輛斜停在
    上開位置，車尾端位在車道上，導致後方來車會超越對向雙
    黃線顯然會影響他車通行等語明確（參本院訊問筆錄第2頁
    至第3 頁）。復觀諸現場照片及現場圖所示，該處為社區○
    ○○道路，且附近商店林立，又異議人所駕駛之前開車輛停
    放之處所臨近前開福國北街與四維路十字路口之處，堪認係
    人、車往來頻繁之處所，此有異議人以手機拍攝之現場照片
    3 張及證人當庭繪製之現場圖在卷可稽。再者，異議人所駕
    駛之前述自小客車固緊鄰上開福國北街96號前社區○地○路
    旁，惟該小客車之車體業已跨越現場道路旁白實線上等情，
    業據證人證述如前，是依異議人停車現場之十字路口附近客
    觀狀態觀之，無論自前述四維路右轉福國北街之車輛或係由
    國福北街與異議人所停放車輛同向直行之車輛通過該處時，
    均會遭異議人所停放之前開車輛所阻擋，致將須跨越現場道
    路中間分向限制之雙黃線而影響現場交通。綜上，異議人確
    係在顯有妨礙其他車輛通行之處所停車無疑，再以汽車不得
    在顯有妨害他車通行之處所停車之規範目的無非係為了避免
    阻礙其他車輛、行人通行，造成合法用路權人之不便，並避
    免發生車輛往來危險事故而設，不因該處有無劃設紅、黃線
    ，或是否設有禁止停車或臨時停車之標誌、標線而異。準此
    ，縱該路段未設禁止標線、所餘空間足供會車，均無解於異
    議人此部分之違規行為。
  (四)另按認定犯罪事實所憑之證據，雖不以直接證據為限，間接
    證據亦包括在內。然而無論直接證據或間接證據，其得為訴
    訟上之證明者，須於通常一般之人均不致有所懷疑，而得確
    信其為真實之程度者，始得據為有罪之認定。倘其證明尚未
    達此一程度，而有合理之懷疑存在，而無從使事實審法院得
    有罪之確信時，即應由法院為諭知被告無罪之判決（最高法
    院76年度台上字第4986號判例參照）。又法院受理交通事件
    ，準用刑事訴訟法之規定，道路交通管理處罰條例第89條前
    段定有明文，是法院審理行為人違反道路交通管理處罰條例
    案件時，當有其適用。從而法院於審理行為人違反道路交通
    管理處罰條例之案件，如就原處分機關所認定之行為人違規
    事實仍有合理之懷疑，而無法確信行為人確有該當於該條例
    各該處罰條文之構成要件事實時，此際即應依罪疑唯輕之原
    則，為受處分人有利之認定。
  (五)本件原處分機關認異議人於上揭時地，因不服從交通指揮而
    製單舉發。訊據異議人固坦承於上揭時間，駕駛前述自用小
    客車停放前開地點，且遭警察稽查之事實，惟堅詞否認有何
    不服從交通勤務警察指揮、稽查之違規行為。辯稱：當時其
    站在車外，警員巡邏經過，要求其駕車離去現場，其向警員
    表明接送小孩後旋即離去，警員不採其所辯，仍示意要其迅
    即離開，之後其準備駕車離去，卻因該處適巧綠燈，必須察
    看前後方來車方能繞回駕駛座駕車，適逢此時保母將小孩帶
    到現場，其隨即將小孩帶上車後要駕車離去，警員即命其出
    示行照與駕照，之後製單舉發，因警員多舉發1 件違規行為
    ，因而拒收舉發通知單等語（參本院前開訊問筆錄）經查，
    異議人於上揭時、地，駕駛前開自用小客車，因涉有在顯有
    妨礙其他人、車通行處所停車之違規行為，為警當場製單舉
    發之事實，業據證人於本院訊問時結證屬實，業如前述。核
    與異議人所述遭當場舉發情事若合符節，並有上開舉發通知
    單附卷可稽。惟按道路交通管理處罰條例之立法目的，乃為
    加強道路交通管理，維護交通秩序，確保交通安全（該條例
    第1 條參照），該條例第60條第2 項所稱不服從交通勤務警
    察之「指揮」或「稽查」，當指與維護交通安全有關者而言
    ，非謂任何命令式之言語或要求均屬之，此由內政部警政署
    70年7 月13日警署交字第1941 8號函就「對交通違規不服稽
    查取締之事實認定」，列舉「拒絕查驗駕照、行照」、「拒
    絕停靠路邊接受稽查」等事由，即可佐證。至交通違規者倘
    於警方執行勤務時，另有妨害公務或其他不當行為，自應依
    相關刑事、行政法令處理，而非逕以上開規定裁罰。復以本
    件異議人經舉發違規之當時係下班時間，天色昏暗，而異議
    人停放車輛之位置距離四維路與福國北街之十字路口約16公
    尺之距離等情，業經證人證述如前（參本院前開訊問筆錄第
    3 頁）。準此，依前述員警之證述內容，參酌駕駛人所站立
    位置重返前述車輛駕駛座之動線、停放車輛現場及路口距離
    暨周遭環境之車流等客觀跡證等節，異議人所辯其經向員警
    解釋未經憑採後，隨即將駕車離去，僅因現場車流狀況，為
    顧及安全始無法迅速離開等語，尚非無據。則本件異議人既
    已在場接受警察之查問，得否僅因異議人對交通勤務警察之
    舉發存有不同意見，將要離去之際，因客觀情狀有所遲延，
    即逕謂係不服從指揮、稽查，即非無疑。再者，異議人隨後
    經警要求出示證件後，業已遵警指示出示駕照、行照，實亦
    不足以認定異議人已有明知交通勤務警察對其進行制止之指
    揮動作後，卻仍不服從該交通指揮之違規行為，駕駛人辯以
    未有不服從員警指揮之可歸責心態應為實情，足堪採信。綜
    上，就原處分機關所認定之異議人此部分違規事實仍有合理
    懷疑，而無法確信異議人確有該當於該條例處罰條文之構成
    要件事實，依罪疑唯輕之原則，即應為異議人有利之認定。
    是原處分機關對異議人就不服從交通勤務警察或依法令執行
    交通指揮、稽查任務人員之稽查所為之前開裁決，即難認為
    允當。
五、綜上所述，本件異議人確有在顯有妨礙其他人、車通行處所
    停車之違規行為事證明確，堪以認定。從而，原處分機關依
    道路交通管理處罰條例第56條第1 項第5 款規定，裁處罰鍰
    新臺幣900 元之處分，尚無違誤，應予維持，此部分異議為
    無理由，應予駁回。至原處分關於異議人違反道路交通管理
    處罰條例第60條第2 項第1 款部分，依現有卷證，並無其他
    積極證據足以證明，自應作對異議人有利之認定，原處分機
    關遽為裁罰，尚有未洽，此部分異議為有理由，該部分裁罰
    應予撤銷，改諭知異議人不罰。
中    華    民    國    99    年    2     月    26    日
                    交通法庭    法  官  呂美玲
以上正本證明與原本無異。
如不服本裁定，應於裁定送達後5 日內向本院提出抗告狀。
                                書記官  李玉華
中    華    民    國    99    年    3     月    2     日

司法院資訊處製作；財團法人民間司法改革基金會備份。
